【裁判字號】    96,交上易,329
【裁判日期】    970129
【裁判案由】    過失傷害
【裁判全文】
臺灣高等法院刑事判決               96年度交上易字第329號
上  訴  人  台灣板橋地方法院檢察署檢察官
上  訴  人
即  被  告  甲○○
被      告  丙○○
上列上訴人因被告過失傷害案件，不服台灣板橋地方法院九十五
年度交易字第三六四號，中華民國九十六年八月十日第一審判決
（起訴案號：台灣板橋地方法院檢察署九十五年度偵字第九九五
三號），提起上訴，本院判決如下：
    主  文
原判決關於甲○○部分撤銷。
甲○○因過失傷害人致重傷，處有期徒刑拾月，減為有期徒刑伍
月，如易科罰金，以銀元參佰元即新台幣玖佰元折算壹日。緩刑
貳年。
其餘上訴駁回。
丙○○緩刑貳年。
    事  實
一、丙○○為自小貨車司機，平日即以載運貨物為其主要工作，
    為從事業務之人。其於民國九十四年十二月八日中午十二時
    二十八分許，駕駛車牌號碼二二三二－ＨＷ號自用小貨車，
    由臺北縣三重市重陽橋下橋後沿三重市○○路往三和路方向
    （由北往南）行駛，於行經三重市○○路與三信路口欲左轉
    三信路時，本應遵守道路交通號誌之指示。又依當時天候晴
    朗、日間自然光線，路面乾燥無缺陷，道路上未有任何障礙
    物，視距良好，客觀上並無不能注意之情事，其竟疏未注意
    ，未待該路口之左轉綠燈號誌顯示，即貿然左轉至三信路。
    適甲○○駕駛車牌號碼ＣＣ－八五八八號自小客車，自三重
    市○○路由南往北方向行駛，行至三重市○○路與三信路口
    ，自應注意車前狀況，並隨時採取必要之安全措施，且當時
    亦無不能注意之情事，竟疏未注意車前狀況，即貿然前行，
    於通過上開路口時，丙○○及甲○○因有前開疏失，致丙○
    ○所駕駛之自小貨車之右側車身與甲○○所駕駛之自小客車
    前車頭發生碰撞，甲○○所駕駛之自小客車復因撞擊之衝擊
    力過大，二車因而相互拖行，於拖行中，甲○○所駕駛之自
    小客車則撞擊到行駛在其右側，由陳柏諺騎乘之車牌號碼Ｂ
    ＩＶ－九二二號重型機車，陳柏諺因之人車倒地，受有頭部
    外傷、額葉顱底骨折、腦挫傷、左股骨骨折、左側第六腦神
    經受損，並導致視野缺損、智力受損、性格異常、嗅覺喪失
    之重傷害。丙○○、甲○○則於肇事後，犯罪未被有偵查權
    之公務員或機關發覺前，即向到場之臺北縣政府警察局交通
    警察隊三重分隊警員表明係肇事車輛之駕駛人而自首，且坦
    承犯行進而接受裁判。
二、案經陳柏諺之母親乙○○告訴臺北縣政府警察局三重分局報
    告臺灣板橋地方法院檢察署檢察官偵查起訴。
    理  由
壹、證據能力部分：
    按被告以外之人於審判外之陳述，雖不符刑事訴訟法第一百
    五十九條之一至第一百五十九條之四之規定，而經當事人於
    審判程序同意作為證據，法院審酌該言詞陳述或書面陳述作
    成時之情況，認為適當者，亦得為證據；當事人、代理人或
    辯護人於法院調查證據時，知有刑事訴訟法第一百五十九條
    第一項不得為證據之情形，而未於言詞辯論終結前聲明異議
    者，視為有前項之同意，刑事訴訟法第一百五十九條之五第
    一項、第二項分有明文。經查，本判決下列所引用之被告丙
    ○○、甲○○以外之人於審判外之陳述（包含書面陳述），
    檢察官、被告丙○○、甲○○於本院言詞辯論終結前均未聲
    明異議，本院審酌上開證據資料製作時之情況，尚無違法不
    當及證明力明顯過低之瑕疵，亦認為以之作為證據應屬適當
    ，故揆諸前開規定，爰依刑事訴訟法第一百五十九條之五規
    定，認前揭證據資料均有證據能力。
貳、實體部分：
一、被告丙○○部分：
  (一)前述犯罪事實，業據被告丙○○於原審、本院均坦承不諱（
    見原審卷第三二頁，本院卷第七二頁），核與被告甲○○於
    警詢、偵訊、原審、本院審理時之供述（見偵卷第五至九、
    九一、九二頁，原審卷第五一至五四頁，本院卷第五六、五
    七、六九至七二頁），以及目擊證人林紳豪於警詢、偵訊及
    原審所證述之情節相符（見偵卷第一四、一五、九０、九一
    頁，原審卷第一一七至一一九頁），且有道路交通事故現場
    圖、道路交通事故調查報告表(一)(二)各一份及事故現場蒐證照
    片三十幀附卷可參（見偵卷第三二至五０頁）。又被害人陳
    柏諺因本件車禍而受有頭部外傷、額葉顱底骨折、腦挫傷、
    左股骨骨折、左側第六腦神經受損，並導致視野缺損、智力
    受損、嗅覺喪失之重傷害，亦有財團法人新光吳火獅紀念醫
    院甲種診斷證明書一紙、乙種診斷證明書七紙及該院九十五
    年十月十一日函文暨檢附之病歷摘要紀錄紙各一紙存卷足憑
    （見偵卷第一一二至一一六頁，原審卷第六三、六四、七三
    、七六頁）。
  (二)按駕駛人駕駛汽車，應遵守道路交通標誌、標線、號誌之指
    示，道路交通安全規則第九十條定有明文。本件被告丙○○
    於上開時、地駕駛自小貨車，理應注意前述道路交通安全規
    則，而依當時天候晴朗、日間自然光線，路面乾燥無缺陷，
    道路上未有任何障礙物，視距良好，客觀上亦無不能注意之
    情事，復有卷附之道路交通事故調查報告表載明可考（見偵
    卷第三四頁），其竟疏未注意臺北縣三重市○○路與三信路
    交岔路口處之燈光號誌，即貿然左轉，致與被告甲○○所駕
    駛之自小客車發生碰撞，二車於拖行間，被告甲○○所駕駛
    之自小客車則撞擊到行駛在其右側由被害人陳柏諺所騎乘之
    車牌號碼ＢＩＶ－九二二重型機車，且造成被害人陳柏諺受
    有重傷害之結果，故被告丙○○之前述駕駛行為，顯然具有
    過失。
  (三)又本件經送臺灣省臺北縣區車輛行車事故鑑定委員會及臺灣
    省車輛行車事故覆議鑑定委員會先後鑑定結果，亦均認被告
    丙○○駕駛自小貨車，未依號誌行駛，為肇事原因等情，有
    臺灣省臺北縣區車輛行車事故鑑定委員會北縣鑑字第九五０
    一六七號鑑定意見書、臺灣省車輛行車事故覆議鑑定委員會
    九十五年六月二十八日府覆議字第０九五０一００四二六號
    函各一份在卷可憑（見偵卷第五五至五七、一０三頁）。準
    此，益證被告丙○○駕車肇事致被害人陳柏諺受重傷之駕駛
    行為，確有過失。足徵被告丙○○之上開過失駕駛行為，與
    被害人所受之重傷害結果間，具有相當因果關係。本件事證
    明確，被告丙○○業務過失致重傷之犯行，堪以認定，自應
    依法論科。
二、被告甲○○部分：
    訊據上訴人即被告甲○○固不否認有於前揭時、地，駕駛車
    牌號碼ＣＣ－八五八八號自小客車與被告丙○○所駕駛之自
    小貨車發生碰撞後，因衝擊力過大，又撞擊行駛在右側，由
    陳柏諺所騎乘之車牌號碼ＢＩＶ－九二二號重型機車，並致
    陳柏諺受有視野缺損、智力受損、嗅覺喪失之重傷害之事實
    ，惟矢口否認有何過失致重傷之犯行，辯稱：伊當時行向是
    綠燈，丙○○以極快的速度自對向左轉，伊來不及反應，就
    撞到丙○○所駕駛之自小貨車右側中間，伊所駕駛之自小客
    車車頭就被丙○○所駕駛之自小貨車拖著走，至三信路口之
    分隔島後始停止，伊下車後始知撞到機車騎士陳柏諺云云。
    惟查：
  (一)觀諸卷附之交通事故調查報告表中警繪之事故現場圖及事故
    現場蒐證照片編號1至8（見偵卷第三三、三六至三九頁）等
    內容，可知肇事地點即臺北縣三重市○○路係雙向六車道，
    三信路則為雙向四車道，上開肇事地點之路面均甚為寬廣，
    集賢路由北往南方向靠近三信路交岔路口處之中央分隔島上
    之行道樹並無低矮茂密以致阻礙被告甲○○視線之情形，被
    告甲○○所駕駛自小客車之行駛方向，對於上開路口動態之
    視線亦相當良好，視野亦甚為寬廣，另參諸被告丙○○所駕
    駛自小貨車與被告甲○○所駕駛自小客車之撞擊點位置，已
    接近集賢路與三信路交岔路口之東南側，亦即被告丙○○所
    駕駛之自小貨車業已行至被告甲○○所駕駛之自小客車行向
    車道時，才發生本件碰撞，則以上開路口甚為寬廣，亦無任
    何遮蔽物阻擋視線觀之，被告甲○○於本件車禍發生前，應
    尚有足夠之距離及充分之時間，可以發覺被告丙○○自集賢
    路由北往南方向左轉三信路，而預為防範採取煞車等相關之
    應變避煞措施，因之，若非被告甲○○於肇事前疏未注意注
    意車前狀況之情事，應不致於無法及時避煞，而與被告丙○
    ○所駕駛之自小貨車直接發生碰撞，故被告甲○○於肇事當
    時，確有疏未注意車前狀況之情事。
  (二)按汽車行駛時，駕駛人應注意車前狀況，並隨時採取必要之
    安全措施，道路交通安全規則第九十四條第三項定有明文。
    被告甲○○駕車行經上述交岔路口，本應注意前開道路交通
    安全規則之規定，而案發當時客觀上亦無不能注意之情事，
    其竟疏於注意車前狀況，即貿然通過該交岔路口，致與被告
    丙○○所駕駛之自小貨車發生碰撞，二車於拖行間，致又撞
    擊由陳柏諺所騎乘之車牌號碼ＢＩＶ－九二二重型機車，並
    造成被害人陳柏諺受有重傷害之結果，故被告甲○○之前述
    駕駛行為，自有過失。本件車禍既係被告丙○○違規左轉所
    引起，則就本件車禍之發生而言，被告丙○○駕駛自小貨車
    違規左轉之駕駛行為，應係本件車禍之肇事主因；而被告甲
    ○○疏未注意車前狀況，採取必要安全措施之駕駛行為，則
    應為本件車禍之肇事次因。被告甲○○之上開過失駕駛行為
    ，與被害人陳柏諺所受之重傷害結果間，具有相當因果關係
    。本件事證明確，被告甲○○過失致重傷之犯行，亦可認定
    ，自應依法論科。
  (三)至本件經送臺灣省臺北縣區車輛行車事故鑑定委員會及臺灣
    省車輛行車事故覆議鑑定委員會先後鑑定結果，均認被告甲
    ○○之駕駛行為，就本件車禍之發生，並無任何肇事因素等
    情，雖有前開臺灣省臺北縣區車輛行車事故鑑定委員會北縣
    鑑字第九五０一六七號鑑定意見書、臺灣省車輛行車事故覆
    議鑑定委員會九十五年六月二十八日府覆議字第０九五０一
    ００四二六號函各一份在卷可憑（見偵卷第五五至五七、一
    ０三頁）。然如前述，被告甲○○尚有足夠之距離及充分之
    應變時間，可以發覺被告丙○○自集賢路由北往南方向左轉
    三信路，若非被告甲○○於肇事前疏於注意車前狀況，應不
    致於無法及時避煞，而與被告丙○○所駕駛之自小貨車直接
    發生碰撞，因之，實難認本件車禍之發生，被告甲○○之上
    開駕駛行為全然無任何肇事因素。前述二鑑定結果未考慮及
    此，即認被告甲○○之駕駛行為，對於本件車禍之發生毫無
    肇事因素一節，經核尚非適當，是尚難僅據該兩項鑑定結果
    ，遽為被告甲○○有利之認定。又被告甲○○於警詢時雖自
    承：肇事當時行車時速約六十公里等語（見偵卷第六頁），
    然證人即案發時騎乘機車行駛在被告甲○○所駕駛之自小客
    車後方之林紳豪於原審具結證稱：「我當時之車速約三、四
    十公里左右，自小客車的車速不會很快」等語（見原審卷第
    一一七頁），是被告甲○○所稱超速行駛乙節是否屬實，即
    有可疑。且本件肇事路段最高速限為時速五十公里，有前揭
    道路交通事故調查報告表(一)載明可考，而依前開警繪之事故
    現場圖及事故現場蒐證照片所示，被告甲○○駕駛自小客車
    行經肇事地點時，並未於車道上留有汽車煞車痕，則本件車
    禍發生後，既乏煞車痕跡或行車紀錄器等資料，自無從推論
    被告甲○○當時之行車速度為何。從而被告甲○○是否有超
    速行駛之違規行為，即無從查考。故公訴意旨認被告甲○○
    有超速行駛之駕駛行為，即屬無據，併予敘明。
三、被告行為後，刑法部分修正條文於九十五年七月一日起生效
    施行（下稱現行刑法）；復參酌最高法院九十五年五月二十
    三日第八次刑事庭會議決議意旨，現行刑法第二條第一項之
    規定，係規範行為後法律變更所生新舊法律比較適用之準據
    法，於現行刑法施行後，應適用現行刑法第二條第一項之規
    定，為「從舊從輕」之比較。茲就本案新、舊法比較適用之
    結果分敘如下：
  (一)九十五年七月一日現行刑法修正施行前，刑法分則關於罰金
    刑之規定係以銀元為貨幣單位，且依現行罰金罰鍰提高標準
    條例第一條及第四條規定，應按各該具體條文制定或修正之
    時間先後，定其提高之倍數，並依現行法規所定貨幣單位折
    算新臺幣條例第二條規定，銀元以新臺幣元之三倍折算之。
    而刑法施行法於九十五年六月十四日經總統以華總一義字第
    ０九五０００八五一八一號令修正增訂第一條之一條文，該
    條規定：「（第一項）中華民國九十四年一月七日刑法修正
    施行後，刑法分則編所定罰金之貨幣單位為新臺幣。（第二
    項）九十四年一月七日刑法修正時，刑法分則編未修正之條
    文定有罰金者，自九十四年一月七日刑法修正施行後，就其
    所定數額提高為三十倍。但七十二年六月二十六日至九十四
    年一月七日新增或修正之條文，就其所定數額提高為三倍。
    」而刑法第二百八十四條第一項後段及第二項後段關於過失
    重傷害及業務上過失重傷害之罪，有罰金刑之處罰，此自二
    十四年七月一日施行後即未再予修正。則依刑法施行法第一
    條之一規定，其罰金刑部分於九十五年七月一日刑法修正生
    效施行後，改以新臺幣元為單位，且數額應提高三十倍；此
    與修正前之罰金刑係以銀元為貨幣單位，且適用罰金罰鍰提
    高標準條例之規定應提高十倍，再依現行法規所定貨幣單位
    折算新臺幣條例之規定以新臺幣元之三倍折算之，相較之下
    ，就罰金刑之最高數額部分，對被告而言，二者適用結果並
    無不同。惟修正前刑法第三十三條第五款規定：「主刑之種
    類如左：五、罰金：一元以上。」現行刑法第三十三條第五
    款修正為：「主刑之種類如下：五、罰金：新臺幣一千元以
    上，以百元計算之。」則現行刑法關於罰金刑之最低數額部
    分，已較修正前之刑法規定提高。是綜合比較修正前、後關
    於刑法第二百八十四條第一項後段過失重傷害罪及同條第二
    項後段業務上過失重傷害法定刑之規定，以修正前之刑法規
    定較有利於被告。
  (二)修正前刑法第六十二條規定：「對於未發覺之罪自首而受裁
    判者，減輕其刑。但有特別規定者，依其規定」，修正後第
    六十二條則規定：「對於未發覺之罪自首而受裁判者，得減
    輕其刑。但有特別規定者，依其規定」；被告係在新法施行
    前犯罪並自首，比較修正前後對於犯罪自首者減輕其刑之規
    定，以修正前刑法第六十二條規定對被告較為有利。
  (三)被告行為時之刑法第四十一條第一項前段規定：「犯最重本
    刑為五年以下有期徒刑以下之刑之罪，而受六個月以下有期
    徒刑或拘役之宣告，因身體、教育、職業、家庭之關係或其
    他正當事由，執行顯有困難者，得以一元以上三元以下折算
    一日，易科罰金。」依斯時有效施行之罰金罰鍰提高標準條
    例第二條前段規定（業於九十五年五月十七日經總統以華總
    一義字第０九五０００六九七九一號令修正公布刪除，並自
    九十五年七月一日起生效），依刑法第四十一條易科罰金者
    ，就其原定數額提高為一百倍折算一日，則被告等行為時之
    刑法及罰金罰鍰提高標準條例關於易科罰金折算標準之規定
    ，係以銀元三百元折算一日，經折算為新臺幣後，應以新臺
    幣九百元折算一日。而現行刑法第四十一條第一項前段規定
    ：「犯最重本刑為五年以下有期徒刑以下之刑之罪，而受六
    個月以下有期徒刑或拘役之宣告者，得以新臺幣一千元、二
    千元或三千元折算一日，易科罰金。」比較修正前、後關於
    易科罰金折算標準之規定，以修正前刑法第四十一條第一項
    前段及修正前罰金罰鍰提高標準條例第二條前段規定，較有
    利於被告。
  (四)關於累犯之成立，修正前刑法第四十七條規定：「受有期徒
    刑之執行完畢，或受無期徒或有期徒刑一部之執行而赦免後
    ，五年以內再犯有期徒刑以上之罪者，為累犯，加重本刑至
    二分之一。」而修正後刑法第四十七條第一項則規定：「受
    徒刑之執行完畢，或一部之執行而赦免後，五年以內故意再
    犯有期徒刑以上之罪者，為累犯，加重本刑至二分之一。」
    亦即，新法就累犯之成立，限縮為以故意再犯者為限，而排
    除因過失再犯罪之情形，自以新法對行為人較有利。
  (五)關於緩刑之要件，修正前刑法第七十四條第一項第二款規定
    ：「前受有期徒刑以上刑之宣告，執行完畢或赦免後，五年
    以內未曾受有期徒刑以上刑之宣告者。」而修正後第七十四
    條第一項第二款規定：「前因故意犯罪受有期徒刑以上刑之
    宣告，執行完畢或赦免後，五年以內未曾因故意犯罪受有期
    徒刑以上刑之宣告者。」亦即，新法就緩刑之要件，擴大其
    適用範圍，使前因故意犯罪受有期徒刑以上刑之宣告，執行
    完畢或赦免後，五年以內，再因過失犯罪，受徒刑以上之宣
    告者，亦得適用緩刑規定，自以新法對行為人較有利。
四、核被告甲○○所為，係犯刑法第二百八十四條第一項後段之
    過失致重傷罪；被告丙○○係自小貨車司機，平日即以載運
    貨物為其主要工作，乃從事駕駛業務之人，核其所為，係犯
    刑法第二百八十四條第二項後段之業務過失致重傷罪。公訴
    人於起訴時認被告甲○○所為，係犯刑法第二百八十四條第
    一項前段之過失傷害罪；被告丙○○所為，係犯刑法第二百
    八十四條第二項前段之業務過失傷害罪，惟公訴人於原審訊
    問時，業已陳述、論告本件起訴之事實該當於同條項後段之
    業務過失致重傷罪，自行更正原起訴法條，本院毋庸再變更
    公訴人起訴之法條，併此敘明。被告丙○○前於九十年間因
    侵占案件，經臺灣臺北地方法院以八十九年度自字第七０九
    號判決判處有期徒刑三月，經提起上訴，經臺灣高等法院於
    九十一年八月三十日以九十一年度上易字第二五五號判決駁
    回上訴確定，於九十四年五月四日繳清罰金執行完畢，此有
    臺灣高等法院被告前案紀錄表在卷可稽（見本院卷第三四頁
    反面），其於受有徒刑執行完畢後，五年內再犯本件業務過
    失致死犯行，依新法自不適用累犯規定。又被告甲○○、丙
    ○○二人於肇事後，犯罪未被有偵查權之公務員或機關發覺
    前，即向據報到場處理之臺北縣政府警察局交通警察隊三重
    分隊警員表明係肇事車輛之駕駛人而自首，且坦承犯行進而
    接受裁判等情，亦有卷附之臺北縣政府警察局三重分局道路
    交通事故肇事人自首情形紀錄表一紙存卷可佐（見偵卷第五
    三頁），爰依修正前刑法第六十二條前段之規定，減輕其刑
    。
五、原審就被告甲○○部分，據以論科，固非無據。惟原審就被
    告甲○○部分所宣告之刑，已逾法定之刑，自有未合。檢察
    官以原審對被告甲○○量刑太輕為由上訴，顯無理由。被告
    甲○○以原審量刑過重為由，提起上訴，請求撤銷改判，為
    有理由。原審判決關於被告甲○○部分，既有上揭違法之處
    ，自無可維持，應由本院就被告甲○○部分撤銷改判。爰審
    酌被告甲○○之過失程度，造成被害人陳柏諺重傷害之嚴重
    後果，犯後態度等一切情狀，量處如主文第二項所示之刑。
    又被告甲○○犯罪係在九十六年四月二十四日之前，爰依中
    華民國九十六年犯罪減刑條例第二條第一項第三款規定，減
    其刑期二分之一，併諭知易科罰金之折算標準，如主文第二
    項所示。
六、原審就被告丙○○部分，適用上揭規定，量處有期徒刑一年
    六月，並依中華民國九十六年罪犯減刑條例第二條第一項第
    三款、第七條之規定，減其宣告刑二分之一為有期徒刑九月
    ，核無不合，量刑亦屬允當。檢察官以原審量刑過輕為由上
    訴，請求撤銷改判，為無理由，應予駁回。
七、查被告甲○○前未曾受有期徒刑以上刑之宣告，此有台灣高
    等法院被告全國前案紀錄表在卷可佐（見本院卷第三九頁）
    ；被告丙○○雖前因故意犯罪受有期徒刑以上刑之宣告已執
    行完畢，然本件係因過失犯罪，而受徒刑之宣告，今被告二
    人於本院審理時，已與被害人達成和解，有本院和解筆錄一
    份可憑（見本院附民卷內），堪見其等深表悔意，且被告二
    人經此偵審程序，當知警惕，信無再犯之虞，本院因認對被
    告二人所宣告之刑，均以暫不執行為適當，各併宣告緩刑二
    年，以啟自新。
據上論斷，應依刑事訴訟法第三百六十九條第一項前段、第三百
六十八條、第三百六十四條、第二百九十九條第一項前段，刑法
第二條第一項、第二百八十四條第一項後段、第二項後段、第六
十二條（修正前）、第四十一條第一項前段（修正前）、第七十
四條第一項第一款、第二款，罰金罰鍰提高標準條例第一條前段
、第二條（修正前），中華民國九十六年罪犯減刑條例第二條第
一項第三款、第七條、第九條，判決如主文。
本案經檢察官陳明光到庭執行職務。
中    華    民    國    97    年    1     月    29    日
                  刑事第十七庭  審判長法  官  趙功恆
                                      法  官  孫惠琳
                                      法  官  陳憲裕
以上正本證明與原本無異。
不得上訴。
                                      書記官  劉育妃
中    華    民    國    97    年    2     月    4     日
附錄：本案論罪科刑法條全文
刑法第二百八十四條：
（過失傷害罪）
因過失傷害人者，處 6 月以下有期徒刑、拘役或 5 百元以下罰
金，致重傷者，處1年以下有期徒刑、拘役或5百元以下罰金。
從事業務之人，因業務上之過失傷害人者，處 1 年以下有期徒刑
、拘役或1 千元以下罰金，致重傷者，處 3 年以下有期徒刑、
拘役或2千元以下罰金。


司法院資訊處製作；財團法人民間司法改革基金會備份。
